臺灣高等法院臺南分院民事判決　94年度上易字第59號
上　訴　人　乙○○
訴訟代理人　查名邦　律師
　　　　　　江大寧　律師
被　上訴人　甲○○
訴訟代理人　鄭嘉慧　律師
上列當事人間清償債務事件，上訴人對於中華民國90年2月23日
臺灣臺南地方法院第一審判決（93年度訴字第921號），提起上
訴，本院於民國94年6月21日言詞辯論終結，判決如下：
    主  文
上訴駁回。
第二審訴訟費用由上訴人負擔。
    事  實
甲、上訴人方面：
一、聲明：（一）原判決廢棄。（二）被上訴人在第一審之訴駁
    回。（三）第一審及第二審之訴訟費用均由被上訴人負擔。
二、陳述：除與原判決記載相同者外，補稱略以：
（一）兩造間無委任關係
　　1.按當事人主張有利於己之事實，就其事實有舉證之責任，
  　　民事訴訟法第277條前段明文規定。經查，被上訴人主張
    　兩造間有委任關係，自應負舉證之責。惟依其所提出之收
      據兩紙、拍賣公告、本票2紙等證物，其內容無一字提及
      「委任」二字，亦無任何內容有關於委任契約之規定，被
      上訴人對於其所主張之委任關係並無法被證明。
　　2.再查，證人楊郭寶丹雖在原審法院於民國（下同）93年8
　　　月25日陳稱：「原告（即被上訴人，下同）是直接將錢交
  　　給乙○○」云云，惟：
　　　(1)證人乃被上訴人所聲請傳喚，實有偏袒被上訴人之虞。
  　　　更何況依一般人之記憶力有限，年紀大者更受失憶所苦
    　　。證人現年68歲，其陳述10年前之現場狀況時竟能不加
      　思索地陳述，並對細節亦清楚陳述，實不無可疑之處。
    　(2)證人稱被上訴人將「錢」直接交予乙○○云云，但實際
        上上訴人僅代收被上訴人之支票，從未收受過任何金錢
        。新台幣（下同）518,000元和1紙支票在外觀上應明顯
        不同，何以證人竟將其混淆？足見證人是否確有目睹其
        事，即大有可疑之處。
    　(3)再證諸臺南地方法院檢察署（下稱台南地檢署）93年度
      　偵續字第82號案件，93年9月29日之偵訊筆錄，證人證
        稱，莊錦堂曾轉告證人此投資案得標率100％，惟莊錦
        堂於同案93年9月17日訊問筆錄卻稱，其並未保證會標
        到房子，由此可稽證人證詞並非全然可信。
    　(4)退步言之，縱使證人之證詞可採，其自始至終亦未曾證
      　實被上訴人有委託上訴人之意，頂多僅能證明上訴人有
        代收之事實，全然不能證明有委任關係。
　　3.復查，依據原審法院調閱台南地檢署84年偵字第4723號、
      原審84年訴字第1661號、台灣高雄地方法院檢察署85年偵
      字第10995號、85年偵字第6055號卷宗，可得知下列事實
      ：
　　　(1)臺南地檢署84年偵字第4723號案件之告訴人曾簽訂「台
        南市海佃社區投標計劃書」，以作為雙方委任關係之依
        據。因此，如本案兩造間有委任關係，被上訴人應提出
        該計劃書或其他契約書，但被上訴人從未提出過。
　　　(2)依據關係人丙○○於偵查中承認其對投資者應負責任（
  　　　臺南地方法院檢察署84年偵字第4723號案件84年7月18
    　　日訊問筆錄），並於審判中稱：「都有交（錢）給我，
      　也都有委任我辦理。」（原審84年訴字第1661號案件84
        年11月24日審判筆錄），足證丙○○為投資案之主辦者
        ，由丙○○對外募集資金，並與投資人成立委任關係，
        故委任關係應在被上訴人與丙○○之間，並非上訴人與
        被上訴人間。
　　4.末查，原審判決之認事用法難謂妥適：
    　(1)原判決理由四、(一)至(三)表示何以不採納上訴人（即原審
    　  被告）之主張，惟上訴人之主張縱使不成立，亦不能反
        證被上訴人（即原審原告）之主張為真，毋寧是被上訴
        人應先負舉證之責，只有在被上訴人已充份舉證下，上
        訴人才負舉反證推翻之責。本件被上訴人於原審中自始
        至終未能舉證委任關係存在，原審法院不察，竟以上訴
        人主張為不成立為由，採信被上訴人之主張，其已違反
        舉證責任之基本法則甚為明確。
　　　(2)理由四、(四)中認為：「依證人楊郭寶丹之上開證詞可知
 　　 　，原告係將投資款項交給被告（即上訴人，下同），被
        告當時表示是伊要去標買法拍屋，並未表示伊是受訴外
        人丙○○之委託代收投資款項，且交款當時訴外人丙○
        ○亦不在場，足見原告主張其係委託被告向本院民事執
        行處標買系爭房屋，而交付系爭二張支票予被告，應可
        採信。」，其僅以單一證人之證詞，無其他佐證之下認
        定有委任關係已屬不當。更何況證人證詞有上述不可信
        之處，而其證詞僅提及看見被上訴人交錢予上訴人，至
        於兩造間洽談之過程中，是否表示成立委任關係？上訴
        人是否未表明受丙○○所託？證人並未證述，原審判決
        竟率爾以己意擴充證人之意思，而作片面利於被上訴人
        之解釋，顯有理由上之違誤。
（二）被上訴人對上訴人無不當得利返還請求權
    1.按主張不當得返還請求權之原告，應就構成不當得利之構
      成要件負舉證之責，證明被告受有利益，致原告受有損害
      ，且被告所受利益乃欠缺法律上之原因。如原告不能盡其
      舉證之責，其起訴自屬無理由（最高法院28年上字第1739
      號判例參照）。
    2.上訴人未受有利益：
      (1)被上訴人主張交付2張支票予上訴人，面額共計588,000
        元，認為上訴人因此受有利益。惟上訴人既非受款人，
        亦非提示人，其中票號0000000之提示人為賴微美，票
        號0000000之提示人為丙○○（依據台新國際商業銀行
        函覆資料），足以證明上訴人並非系爭兩張支票之權利
        人，無受領票款之權利，自無受領任何利益之可能。
      (2)再者，不當得利請求權應直接向獲得利益之人請求，因
        實際兌現者為第三人賴美微、丙○○，發票人帳戶內之
        資金係直接轉入第三人之帳戶內，其利益之變動是直接
        由發票人移轉予第三人，顯然上訴人並無任何利得可言
        。
    3.被上訴人未受有損害：依據台新國際商業銀行函覆資料，
      系爭兩張支票之發票人均為葛志天，支票帳戶亦為葛志天
      。故即使認定有利益之變動，亦應認為第三人葛志天有財
      產上之損害，應由葛志天主張不當得利返還請求權。就被
      上訴人而言，其既非發票人，且未支付任何票款，顯然並
      無任何財產上之利益變動，無不當得利可資主張。
（三）被上訴人並無票據法第22條之利益返還請求權
    1.按票據上之債權，倘因時效或手續之欠缺而消滅，固非不
      可依票據法第22條第4項之規定，對支票發票人於其所受
      利益之限度請求償還，惟發票人是否果受有利益，又受利
      益之限度為何，按諸舉證責任分配原則，均應由執票人負
      舉證責任。倘發票人並無受有利益，自無上開利益償還請
      求權之適用，最高法院87年台上字第430號判決明白揭諸
      其旨。
    2.經查，被上訴人主張票據上之利益償還請求權，應由其舉
      證「上訴人受有利益」、「受利益之限度」、「被上訴人
      受有損害」：
      (1)所謂受有利益者，乃指依該票據關係之原因關係本來應
        負清償債務之責，因時效等因素而免除者之謂也。但在
        本案之情形，既然委任關係無法被證明（有如前述），
        上訴人對於被上訴人本來即無任何原因關係，亦無任何
        清償責任，自無所謂受有利益可言。
      (2)被上訴人對於「上訴人受有利益」、「受利益之限度」
        、「被上訴人受有損害」等構成要件皆未舉證證明，其
        主張難謂合法成立。
三、證據：除援用原審提出者外，補提台南市海佃社區投資計畫
    書影本一份為證；另請求調臺南地方法院檢察署93年偵續字
    第82號偵查卷宗；並請求傳訊丁○○。
乙、被上訴人方面：
一、聲明：（一）上訴駁回。（二）第二審訴訟費用由上訴人負
    擔。
二、陳述：除與原判決記載相同者外，補稱略以：
（一）民事訴訟各當事人就其所主張有利於己之事實，均應負舉
      證之責，故一方已有適當之證明者，相對人欲否認其主張
      ，即不得不更舉反證，最高法院著有19年上字第2345號判
      例。被上訴人於原審就主張之事實已盡相當之舉證責任，
      上訴人所辯自應舉證以實其說。
（二）上訴人一再辯稱其並未受被上訴人委任，其係代訴外人丙
      ○○收受金錢，本票係遭脅迫簽立云云，然上訴人對其主
      張之事實，均無法舉證，反而由原審楊郭寶丹之證詞，及
      另刑事案件中丙○○、莊錦堂、楊郭寶丹之證詞，證明被
      上訴人確係委任上訴人乙○○個人（至於乙○○受任後是
      否再行委任第三人，與本事件無關，更不得因此即認被上
      訴人委任者即為第三人），茲將理由再說明如后：
    1.證人楊郭寶丹93年8月25日於原審到庭證稱：「莊佳安、
      莊錦堂父子跟我說的，他們說他們的同學乙○○要在法院
      標一批房屋……後來我們拿錢到莊錦堂的工廠（兆昇公司
      ）……當時被告有在現場，被告當時說百分之百會標到。
      被告有說是他要去標的。被告當時有開收據給莊錦堂，再
      由莊錦堂交給我，我沒有見過叫丙○○的人」「我交錢給
      莊錦堂與乙○○的當天，原告也有在現場，原告是直接將
      錢交給乙○○。」，足證當時上訴人確實有接受他人委任
      從事代標法拍屋之行為，而證人又證稱被上訴人係直接將
      費用交與上訴人，倘被上訴人非要委任上訴人何以將金額
      直接交付上訴人，上訴人辯稱係代收，被上訴人要委任者
      係訴外人，則應由上訴人負舉證責任。
    2.楊郭寶丹於刑事案93年9月29日審理時更證稱，乙○○從
      未告知有與他人合作，是亦即係以個人名義受委任：「問
      ：乙○○是否有跟你們表示他還有跟何人合作投標事宜？
      楊答：沒有，他收錢之後，只有說百分之百會標到」。
    3.訴外人莊錦堂於刑事偵查案件中亦證稱，係上訴人邀集參
      予法拍屋之拍賣，以每間房子訂金4萬元，手續費2,000元
      之費用代標，均乃因上訴人以其任職於原審法院乙情，說
      服他人委任由其代標。
    4.再者，上訴人收受被上訴人交付，用以投標法拍屋之金額
      588,000元後，尚以自己名義簽發收據2紙，事後投標不成
      ，被上訴人要求返還前述金額，上訴人還先償還7萬元，
      另518,000元則開立本票2紙交被上訴人，倘如上訴人所稱
      其僅是代訴外人丙○○收款，未受委任，則其收據上為何
      未載明代收意旨？倘上訴人未受委任，其為何願先償還7
      萬元？另51萬元又簽立本票2紙交被上訴人？
    5.上訴人一再辯稱本票係遭脅迫簽立，然上訴人就此確無法
      舉證，事實上上訴人任職於法院，豈可能會有受脅迫之情
      事！又倘真受脅迫，何以其前從未就此受脅迫之事請求偵
      辦？
    6.參諸證人證詞、收據、本票及兩造間並無其他金錢往來之
      情事，足證被上訴人交付面額合計588,000元支票予上訴
      人，確係為委任上訴人代標法拍屋，及兩造間有委任關係
      存在。
（三）本事件與訴外人丙○○完全無關：由丙○○、莊錦堂於另
      刑事詐欺案件偵查中（93年度發查字第570號、93年度偵
      續字第82號）之證述，足證上訴人所述均非事實：
    1.丙○○於93年1月28日警訊中明白稱：「與甲○○不熟（
      是於事後見過面）」「問：你是否知道乙○○交給你之新
      台幣588,000元係甲○○所有？李答：我只對乙○○負責
      該投資案，乙○○所收並交給我的錢我平時均未過問係何
      人所有，是於投資案失敗後我才知道該筆款項是甲○○的
      」。顯見丙○○於投資案失敗前，根本不認識被上訴人，
      又豈可能受被上訴人委任！況丙○○明確說明其僅對乙○
      ○負責，申言之，整個投標案之委任關係，應是被上訴人
      委任上訴人，嗣後上訴人再自行另委任訴外人丙○○。
    2.莊錦堂亦證稱其從未見過也不認識丙○○：「問：你是否
      認識丙○○？莊答：不認識。問：他有無向你提過丙○○
      ？莊答：我不知道。問：你有無去一家律師事務所參加說
      明會？莊答：我沒有參加過。」「投資過程只有乙○○跟
      我談，我不認識丙○○。」。
    3.楊郭寶丹除本事件於原審之證述外，93年9月29日於刑事
      詐欺案中亦再次證稱：「……當時我把現金拿給莊錦堂，
      當時乙○○也在現場，莊錦堂有當著我的面拿錢給乙○○
      ，當時乙○○當場也有拿收據給我」「問楊：是否認識丙
      ○○？答：我不認識，乙○○也從來沒有跟我提過丙○○
      。」「乙○○自稱一定標得到。」，另更證稱，乙○○從
      未告知有與他人合作，亦即係以個人名義受委任：「問：
      乙○○是否有跟你們表示他還有跟何人合作投標事宜？楊
      答：沒有，他收錢之後，只有說百分之百會標到」。
    4.被上訴人甲○○於93年1月28日警詢中所稱見過丙○○，
      係指投標案不成後於協商還款過程中所見，詳細過程為：
      投標不成後，被上訴人要求上訴人還錢，上訴人僅先償還
      7萬元，另518,000千元則開立兩張本票，後來本票又無法
      兌現，被上訴人再次向上訴人乙○○追討時，乙○○才帶
      一位朋友前來，然因被上訴人委任對象為上訴人乙○○，
      故被上訴人主要針對乙○○個人，因此即未注意其友人為
      何人，事後回想亦有可能當時乙○○帶來者即是丙○○，
      警員於書寫筆錄內容時濃縮，致與被上訴人甲○○說明稍
      有出入，惟不論如何，筆錄上均很明確看出被上訴人確是
      於投標案不成後才有機會見到丙○○，於最初委任投標法
      拍屋時被上訴人均是委任上訴人乙○○。且警詢中被問及
      「是何人與你協商約定償還款項？」被上訴人甲○○亦明
      確說明「乙○○本人」，亦證明本事計與訴外人丙○○無
      關。
    5.比對丙○○於刑案93年1月28日警訊中亦稱：「與甲○○
      不熟（是於事後見過面）」，與甲○○所稱是2張本票未
      兌現時乙○○才帶一朋友前來之說詞相符，足證甲○○與
      丙○○二人確是事後才見面，於委任之初兩人並未見面亦
      從不認識。
    6.衡諸常理，於無法還款時是有可能找朋友出面協助，然此
      乃是事後還款協商之處理，不代表委任關係即存於甲○○
      與出面協助之友人間。
    7.乙○○雖辯稱先償還之7萬元是丙○○所還，然丙○○於
      刑案中已明確說明是乙○○個人償還「問：有否還錢？丙
      ○○答：錢繳在法院內，因為甲○○一直要求還錢，我才
      要乙○○多少還她一點。」，倘乙○○非受委任，其豈可
      能還錢？
（四）上訴人傳訊之證人丁○○與本事件並無關連：
    1.上訴人於原審從未稱有此證人，於二審中才突然傳訊，其
      證詞可信度實令人存疑。
    2.丁○○之情況與楊郭寶丹不同，楊郭寶丹係與被上訴人同
      一天一同委任上訴人，且楊郭寶丹明確證稱當天上訴人尚
      保證一定會標得到，並證稱有看到被上訴人將錢直接交予
      上訴人，故由楊郭寶丹之證詞可證明被上訴人與上訴人間
      有委任關係。然被上訴人從未見過丁○○，亦與其不認識
      ，而由證人丁○○所述可知，其係個別與上訴人洽談投標
      法拍屋事宜，洽談過程中被上訴人未參與，被上訴人更非
      與丁○○一同洽談，故丁○○如何委任上訴人或是否經引
      介訴外人，均與本事件無關，不得比附援引。
    3.丁○○稱上訴人有帶訴外人丙○○與其見面云云，惟參酌
      丙○○於另刑事案件證稱，其只對上訴人負責該投資案，
      乙○○所收並交付之錢其並不過問，申言之，丙○○並不
      過問乙○○所邀集之投資事項，也不與其邀集之投資人見
      面，故證人所稱其與丙○○見面之陳述即明顯與事實不符
      ，可見證人所述非事實不可採信。
    4.再者，丁○○所稱知道投資之過程，亦無所謂至律師事務
      所聽說明會之情況，反證上訴人一再強調有在律師事務所
      辦說明會等之陳述，係臨訟卸責之詞不可採信。
（五）上訴人所稱臺南地檢署84年偵字第4723號、原審84年訴字
      第1661號、臺灣高雄地方法院檢察署85年偵字第10995號
      、85年偵字第6055號卷證，均與本事件無關：
    1.前述各案件均是訴外人丙○○所涉之刑案，且各案件中亦
      從未提到本事件中之上訴人、被上訴人或證人楊郭寶丹，
      故前述各案件之事證與本事件無關。
    2.上訴人稱84年偵字第4723號案中所簽之台南市海佃社區投
      標計劃書，係該案告訴人與訴外人丙○○簽立（而非與上
      訴人簽立），故上訴人一再辯稱被上訴人所委任對象為訴
      外人丙○○，反應由其舉證提出丙○○與被上訴人簽立之
      契約書。
    3.事實上，本件投標案之最終承辦人為何人與本事件並無關
      ，縱使最終承辦人係如上訴人所稱為周某，然因上訴人於
      受被上訴人委任時並未告知，故被上訴人係委任上訴人個
      人，委任關係即存在於上訴人與被上訴人間，上訴人受委
      任後如何與周某協商則為其內部問題，或上訴人受任後如
      何執行受任事務之問題，不得因此即認上訴人與被上訴人
      間無委任關係。
（六）上訴人於94年6月8日審理中，稱縱使認上訴人應償還被上
      訴人，則其已先償還20萬元，故金額亦應是388,000元，
      亦不可採：
    1.上訴人稱已還20萬元則應就此負舉證責任。
    2.上訴人簽立之本票2紙金額共計518,000元，倘其僅剩388,
      000元之債務，豈可能簽發518,000元之本票！
    3.上訴人引丙○○於刑案中之供詞稱已還20萬元，然事實上
      此乃傳聞證據，周某非親自償還，而是其聽乙○○所稱，
      其非親自見聞，不足為證：「問：為何在警訊中說已經還
      甲○○20萬？周答：我是問乙○○的，他告訴我陸續還了
      20萬」（參93年3月11日偵訊筆錄）。
（七）上訴人稱被上訴人交付之支票發票人係葛志天，故稱被上
      訴人未受損害，不得主張利益償還請求權云云：
    1.按執票人善意取得已具備本法規定應記載事項之票據者，
      得依票據文義行使權利，票據法第11條第2項定有明文。
      查系爭2張支票係由被上訴人交予上訴人，此為上訴人所
      不爭執，被上訴人將系爭支票交予上訴人之前係系爭支票
      之執票人，依上開規定，本得享有票據權利，是上訴人以
      被上訴人並非發票人，且未支付任何票款為由，辯稱未因
      交付系爭支票予上訴人而受有損害云云，自難採信。
    2.按被上訴人交付之票據雖發票人為被上訴人之夫葛志天，
      然重點應是上訴人從不否認此票據係由被上訴人交付，更
      不否認支票係用以支付處理系爭法拍屋之用，故支票僅是
      被上訴人支付之方法之一，僅要票據確有兌現，即可認係
      被上訴人有支出此筆款項，既有支出當然即有損害。
    3.上訴人稱被上訴人交付之支票發票人非被上訴人、領款人
      非上訴人，故利益之流動係由發票人移轉與第三人，惟上
      訴人所述之情形倘要成立，則應係發票人葛志天與第三人
      間有其他法律關係存在，則上訴人應就此葛志天與第三人
      間另存之法律關係負舉證責，否則僅分別是被上訴人付款
      方式，和上訴人選擇領款之方式之一。
    4.利益償還請求權僅要求權利人為執票人，按本件被上訴人
      持有上訴人簽發之本票，本票上之債權已因時效而消滅，
      上訴人亦確實有受有利益（收受被上訴人交付之支票並已
      兌現），被上訴人依法當然可據以請求。
三、證據：除援用原審提出者外，補提台南地檢署93年度偵續字
    第82號起訴書影本一件、93年1月28日丙○○警訊筆錄影本
    一件、93年9月17日偵訊筆錄影本一件、93年9月29日偵訊筆
    錄影本一件、84年度訴字第1161號侵占案件判決、臺灣高雄
    地方法院檢察署檢察官85年度偵字第6055號不起訴處分書及
    85年度偵字第10995號不起訴處分書均影本各一件為證。
丙、本院依職權向原審函調93年偵續第82號乙○○詐欺案（該案
    件於94年4月26日起訴送審）全卷。
    理  由
一、被上訴人起訴主張：上訴人於83年4月間告知被上訴人，訴
    外人國僑建設股份有限公司（以下簡稱國僑公司）興建之房
    屋一批（以下簡稱系爭房屋），即將於84年7月18日下午4時
    ，為原審法院民事執行處公開拍賣，上訴人並稱其任職於原
    審法院，有管道與人際關係可以順利拍得，所需費用為手續
    費用每間2,000元，另每間法拍屋投標保證金為4萬元，其後
    被上訴人考量系爭房屋倘標得可做為倉庫之用，即向上訴人
    表明欲標買14間，並分別於83年5月10日及5月16日，在臺南
    縣永康市○○路23巷58弄1號，交付上訴人2張付款銀行為第
    一信用合作社之支票，面額分別為42萬元和168,000元，共
    計588,000元（40,000元×14間＋2,000元×14間＝588,000
    元），2張支票（以下簡稱系爭支票）並均兌現；嗣後被上
    訴人前往法院查看拍賣公告，赫然發現法院已公告停止拍賣
    ，被上訴人旋即向上訴人查證，上訴人始坦承該拍賣確已停
    止，被上訴人乃向上訴人表明終止委任契約，並要求上訴人
    退還其收取之588,000元，上訴人退還其中7萬元，餘款518,
    000元，則簽發到期日分別為86年6月20日，面額12萬元，及
    到期日88年6月20日，面額398,000元之本票2紙（以下簡稱
    系爭本票），然系爭兩張本票屆期均未獲清償，經被上訴人
    再三催討，上訴人亦置之不理。上訴人所簽發系爭本票2紙
    ，雖均因罹於時效致被上訴人無法對其主張本票上之權利，
    惟依票據法第22條第4項之規定，被上訴人仍得請求上訴人
    償還。是以，上訴人持有588,000元之法律上原因已因終止
    契約而不存在，上訴人因此受有利益，而被上訴人因此受有
    518,000元之損害（7萬元已返還），此項利益與所受損害間
    有相當因果關係，被上訴人自亦得依不當得利請求權請求上
    訴人返還。爰依票據法第22條第4項之利益償還請求權、民
    法第179條不當得利返還請求權，類推適用民法第541條之規
    定，合併提起本件訴訟，請求擇一為有利之判決。
二、上訴人則以：上訴人任職於原審法院法警，於82、3年間，
    在友人介紹下認識當時在某律師事務所擔任助理之丙○○，
    當時該律師事務所正承辦「債權人王大立」與「國僑公司」
    間確認法定抵押權事件及拍賣法定抵押物事件等糾紛案。由
    於提起該等民事事件及強制執行事件需繳付龐大之裁判費、
    執行費等，因債權人未有足夠資力支付此等費用，乃透過該
    律師事務所負責處理本件民事事件之承辦人丙○○對外招集
    投資者參與投資，以招募資金因應上開費用。當被上訴人得
    知此項投資案時，多次要求上訴人將丙○○介紹給伊，上訴
    人乃為引薦2人認識。嗣於83年4、5月間，被上訴人決定要
    預購14戶，開具系爭2紙支票欲交付周員，然因被上訴人未
    有空閒親送至周員辦公地點，乃委請上訴人交予丙○○，上
    訴人即依被上訴人指示將系爭2紙支票交予丙○○收取兌現
    在案。嗣於85年底，上開確認法定抵押權民事事件經法院判
    決駁回確定在案，所繳付之裁判費、執行費等龐大費用，均
    付之闕如。由於本件投資案確定失敗，投資者紛紛要求丙○
    ○退款，被上訴人亦名列其中，但因被上訴人找不到丙○○
    ，乃要求上訴人代為尋找丙○○，上訴人因知曉丙○○住處
    ，乃與周員聯絡，並為周、吳二人約定見面時間，見面當時
    丙○○表示本件投資失敗，伊也很慘，按理伊不必還款，但
    伊願盡力退還被上訴人該筆投資金，以減少被上訴人損失，
    當場並交付7萬元給被上訴人（尚餘518,000元），以表誠意
    ，被上訴人心甚滿意而離去，嗣被上訴人又因找不到丙○○
    ，而多次要上訴人找人，然因上訴人已聯絡不上周員，被上
    訴人乃再三到上訴人工作地點鬧事，上訴人身為公務員，深
    怕因而遭受同仁及長官之誤會，在被上訴人強迫之下，而答
    應出具系爭本票以為系爭投資餘款之擔保，另上訴人受託事
    項，僅限於代為轉交被上訴人所有系爭支票給丙○○，而未
    受託處理其他事項，是以本件並無其他委任關係。本件上訴
    人開具系爭本票，實係在遭受脅迫下為之，且其無對價關係
    ，上訴人自得以之對抗被上訴人，即不負有按票載文義兌現
    之責任。又縱認系爭本票具有擔保丙○○願退還被上訴人投
    資款項之意思，然其性質上既屬擔保票據，則其擔保範圍自
    應以系爭本票所載文義為限，即其擔保之時間、金額應受限
    於系爭本票文義。經查，系爭本票付款日各為86年6月20日
    （面額12萬元）及88年6月20日（面額398,000元），其顯已
    罹於3年之時效期間，進而言之，即上訴人所為保證期間業
    已屆滿，準此，被上訴人持系爭本票提起本件訴訟，即無理
    由。又上訴人既非系爭支票之受款人，亦非提示人，自無受
    領任何利益之可能。再者，不當得利請求權應直接向獲得利
    益之人請求，因實際兌現者為第三人賴微美、丙○○，發票
    人帳戶內之資金係直接轉入第三人之帳戶內，其利益之變動
    是直接由發票人移轉予第三人，顯然上訴人並無任何利得可
    言。又系爭支票之發票人為葛志天，即使認定有利益之變動
    ，亦應認為第三人葛志天有財產上之損害，就被上訴人而言
    ，既非發票人，亦未支付任何票款，顯然並無任何財產上之
    利益變動。上訴人並無受有利益，被上訴人亦無何損害，則
    被上訴人依不當得利之法律關係及票據法第22條第4項之規
    定，請求上訴人給付518,000元，顯無理由等語，資為抗辯
    。
三、查被上訴人因欲購買經原審法院民事執行處拍賣之系爭房屋
    ，遂交付系爭2張支票予上訴人，該二張支票均獲兌現。嗣
    因原審法院民事執行處停止拍賣系爭房屋，上訴人或訴外人
    丙○○遂退還7萬元予被上訴人，上訴人並簽發系爭本票2張
    交付被上訴人，此有被上訴人提出之原審法院停止拍賣公告
    影本1紙、系爭本票影本2件為證（見原審卷第10、11頁）；
    上訴人收受被上訴人交付之系爭2張支票時，曾簽發2張收據
    交予被上訴人收執，該收據僅記載收款人乙○○，別無其他
    記載，此有被上訴人提出之收據影本2件為證（見原審卷第9
    頁）；系爭面額42萬元之支票係由上訴人之配偶賴微美兌現
    ，系爭面額168,000元之支票係由訴外人丙○○兌現，系爭2
    張支票並未禁止背書轉讓，亦未指定受款人，此有台新國際
    商業銀行台新作集字第9311791號函及附件，附卷可稽（見
    原審卷第144、145頁）。上述事實，當事人兩造並不爭執，
    應認為真實。
四、本件兩造之爭點在於，上訴人有無受被上訴人委任代為標買
    法拍屋？上訴人收受被上訴人交付之支票發票人是被上訴人
    之夫，被上訴人可否主張利益償還請求權及不當得利？經查
    ：
（一）上訴人自承確有收受被上訴人交付之系爭2張支票，並簽
      發收據收2紙交予被上訴人，系爭2張支票嗣均獲兌現，因
      系爭房屋停止拍賣，被上訴人請求上訴人退還系爭支票之
      票款，上訴人始交付系爭2張本票。若上訴人僅係代訴外
      人丙○○收受系爭支票，為何要簽發收據予被上訴人，該
      收據復未記載代收意旨？又系爭房屋停止拍賣後，被上訴
      人請求上訴人退還系爭支票之票款，上訴人為何簽發系爭
      2張本票予被上訴人？顯見被上訴人確係委託上訴人向原
      審法院民事執行處標買系爭房屋，而交付系爭2張支票予
      上訴人。上訴人雖辯稱：其係受被上訴人脅迫始簽發系爭
      本票，被上訴人取得系爭本票並無對價關係云云，然為被
      上訴人所否認，上訴人對此有利於己之事實，並未舉證以
      實其說，其上開抗辯，自不足採。
（二）上訴人抗辯其僅係代收系爭二張支票，並已依被上訴人指
      示將系爭2張支票交予訴外人丙○○收取兌現云云，惟查
      ，上訴人對系爭面額42萬元之支票係由其配偶賴微美提示
      並不爭執，上訴人收受被上訴人交付之系爭2張支票，其
      中面額42萬元之支票並由其配偶賴微美兌現（見原審卷第
      145頁），則該面額42萬元之支票，自以上訴人交由賴微
      美提示之可能性最大，上訴人抗辯賴微美提示系爭42萬元
      之支票與上訴人無關係屬變態事實，自應由上訴人負舉證
      責任，惟上訴人並未舉證以實其說，僅抗辯賴微美提示系
      爭42萬元之支票與其無關云云，自不足採。系爭42萬元之
      支票既係上訴人交由其配偶賴微美提示，則上訴人辯稱其
      僅係代收系爭2張支票，並已依被上訴人指示將系爭2張支
      票交予訴外人丙○○收取兌現，其未受有利益云云，亦不
      可採。
（三）系爭2張支票並未禁止背書轉讓，亦未指定受款人（見原
      審卷第144、145頁），自可依無記名背書之方式轉讓他人
      。又系爭2張支票係被上訴人委託上訴人向原審法院民事
      執行處標買系爭房屋，而交予上訴人，已如前述，上訴人
      收受系爭面額168,000元之支票後，自得依無記名背書之
      方式，將該支票轉讓給訴外人丙○○，是自不能以系爭面
      額168,000元之支票係由訴外人丙○○提示，即認上訴人
      僅係代訴外人丙○○收受系爭面額168,000元之支票。
（四）證人楊郭寶丹於原審法院審理時證稱：「（問：84年左右
      ，是否有人跟你們說國僑公司的房子要拍賣？）有。是莊
      佳安、莊錦堂父子跟我說的。他們說他們的同學乙○○要
      在法院標一批房屋，一間要先拿4萬元定金及2,000元的手
      續費。後來我們拿錢到莊錦堂的工廠（兆昇公司），我當
      場拿給莊錦堂，莊錦堂在當場拿給被告。當時被告有在現
      場，被告當時說百分之百會標到。被告有說是他要去標的
      。被告當時有開收據給莊錦堂，再由莊錦堂交給我。我沒
      有見過叫丙○○的人。後來停止拍賣，被告都沒有把錢還
      給我們。我認識原告。我交錢給莊錦堂與乙○○的當天，
      原告也有在現場，原告是直接將錢交給乙○○。現場莊錦
      堂有說明細節，但錢是由莊錦堂轉交給乙○○。現場沒有
      所謂的主持人，只有莊錦堂與乙○○在場說明」等語（見
      原審卷第45、46頁），依證人楊郭寶丹之上開證詞可知，
      被上訴人係將投資款項交給上訴人，上訴人當時表示是伊
      要去標買法拍屋，並未表示伊是受訴外人丙○○之委託代
      收投資款項，且交款當時訴外人丙○○亦不在場，足見被
      上訴人主張其係委託上訴人向原審法院民事執行處標買系
      爭房屋，而交付系爭2張支票予上訴人，應可採信。雖證
      人丁○○於本院審理時證稱：「我在大內鄉有一位朋友告
      訴我，安南區有一批房子要拍賣，大內朋友給我一個電話
      ，是上訴人的電話，我跟上訴人連絡以後沒有幾天，上訴
      人帶姓周來跟我見面，姓周說他是承辦人，說每間房子訂
      金4萬元，費用2,000元，我參加2間，我付了84,000元，
      是交給姓周的，不是交給上訴人。」（見本院卷第45頁）
      然此證人之證言僅證明訴外人丙○○為此系爭房屋拍賣事
      件之承辦人，並不足以證明上訴人與被上訴人之間並無委
      託關係，是證人丁○○之證言，不足為上訴人有利之認定
      。而上訴人又無舉其他證據以實其說，是被上訴人主張其
      係委託上訴人向原審法院民事執行處標買系爭房屋，自屬
      可採。
（五）上訴人另抗辯系爭支票之發票人為訴外人葛志天，被上訴
      人並非發票人，且未支付任何票款，被上訴人並未因交付
      系爭支票予上訴人而受有損害云云。按執票人善意取得已
      具備本法規定應記載事項之票據者，得依票據文義行使權
      利，票據法第11條第2項定有明文。查系爭2張支票係由被
      上訴人交予上訴人（見原審第9頁），此為上訴人所不爭
      執。支票交予上訴人之前係系爭支票之執票人，依上開規
      定，本得享有票據權利，是上訴人以被上訴人並非發票人
      ，且未支付任何票款為由，辯稱被上訴人未因交付系爭支
      票予上訴人而受有損害云云，自難採信。
（六）上訴人又抗辯其未因系爭本票罹於時效而受有利益云云。
      經查，被上訴人係委託上訴人向原審法院民事執行處標買
      系爭房屋，而交付系爭2張支票予上訴人，該2張支票均獲
      兌現。嗣因原審法院民事執行處停止拍賣系爭房屋（見原
      審卷第10頁），上訴人或訴外人丙○○遂退還7萬元予被
      上訴人，上訴人並簽發系爭本票2張交付被上訴人，業如
      前述。足見上訴人簽發系爭本票予被上訴人是為了償還系
      爭支票票款，系爭支票票款共計588,000元，除被上訴人
      已受償7萬元外，上訴人尚應返還被上訴人518,000元而未
      返還，該518,000元自係上訴人所受之利益。是上訴人辯
      稱：其未因系爭本票罹於時效而受有利益云云，尚難採信
      。
五、綜上所述，系爭2張支票係被上訴人委託上訴人向原審法院
    民事執行處標買系爭房屋，而交予上訴人，該2張支票均獲
    兌現，其後因原審法院民事執行處停止拍賣系爭房屋，被上
    訴人要求上訴人退還系爭支票票款，上訴人始簽發系爭本票
    2張交付被上訴人，扣除被上訴人已受償之7萬元，上訴人尚
    應返還被上訴人518,000元，該518,000元即係上訴人因系爭
    本票罹於時效所受之利益。從而，被上訴人依票據法第22條
    第4項利益償還請求權之法律關係，請求上訴人給付518,000
    元，及自起訴狀繕本送達之翌日，即93年7月23日起至清償
    日止，按週年利率5％計算之利息，為有理由，應予准許。
    原審為上訴人敗訴之判決，並依兩造之聲請酌定擔保金額為
    准、免假執行之宣告，經核於法並無不合。上訴論旨求予廢
    棄改判，為無理由，應予駁回。
六、本件為判決基礎已臻明確，兩造其餘主張陳述核與判決結果
    無影響，爰不予逐一論述。又被上訴人係以單一之聲明，主
    張票據法第22條第4項之利益償還請求權、民法第179條不當
    得利返還請求權，類推適用民法第541條規定，達其數項訴
    訟標的法律關係之同一目的，被上訴人請求本院就該數項訴
    訟標的擇一判決被上訴人勝訴，性質上為客觀訴之合併中之
    選擇合併，本院既認其中之一請求為有理由，而為被上訴人
    全部勝訴之判決，則被上訴人另主張之民法第179條不當得
    利返還請求權，類推適用民法第541條規定即無再予審究之
    必要，併此敘明。
七、據上論結，本件上訴為無理由，依民事訴訟法第449條第1項
    、第78條，判決如主文。
中　　華　　民　　國　　94　　年　　7　　月　 　5 　　日
                  民事第一庭  審判長法　官　王惠一
　　　　　　　　　　　      　　　　法　官  林永茂
　　　　　　　　　　　      　　　　法　官  蘇重信
上為正本係照原本作成。
不得上訴。
中　　華　　民　　國　　94　　年　　7　　月　 　5 　　日
                                    書記官　黃文生
                                              K
